臺灣高等法院臺中分院刑事判決　　　　96年度上訴字第866號
上　訴　人
即　被　告　乙○○
上列上訴人因毒品危害防制條例案件，不服臺灣南投地方法院95
年度訴字第976號中華民國96年2月13日第一審判決（起訴案號：
臺灣南投地方法院檢察署95年度毒偵字第1698號），提起上訴，
本院判決如下：
    主  文
上訴駁回。
    事  實
一、乙○○於民國87年間因施用毒品案件，經台灣南投地方法院
    以88年度毒聲字第78號裁定觀察、勒戒後，認有繼續施用毒
    品傾向，復經該院以88年度毒聲字第280號裁定令入戒治處
    所施以強制戒治，因戒治成效良好，經以88年度毒聲字第10
    50號裁定停止戒治，所餘戒治期間付保護管束，然於保護管
    束期間，因違反保護管束所應遵守事項情節重大，再經該院
    以89年度毒聲字第45號裁定撤銷前開停止戒治處分且令入戒
    治處所施以強制戒治，嗣於89年8月25日強制戒治期滿，經
    臺灣南投地方法院檢察署檢察官以89年度戒毒偵字第362 號
    、第363號、第364號為不起訴處分確定；復於89年10月7日
    至90年9月13日20時許止，連續施用第一級毒品及第二級毒
    品，經臺灣高等法院臺中分院以91年度上訴字第1302號判決
    分別判處有期徒刑一年二月、十月，定應執行刑有期徒刑一
    年九月確定。又於91年間因連續施用第一級毒品、第二級毒
    品及偽造署押等案件，經台灣南投地方法院以92年度訴字第
    48號判決分別判處有期徒刑十一月、七月、四月，定應執行
    有期徒刑一年八月，並經臺灣高等法院臺中分院以92年度上
    訴字第1601號判決駁回上訴而告確定。而上開數罪接續執行
    ，於95年6月21日縮短刑期執行完畢。
二、詎乙○○仍不知悔改，復於95年10月22日至同年月23日，在
    其位於南投縣草屯鎮○○里○○路727巷40號住處，以針筒
    注射方式，施用第一級毒品海洛因三次；另於95年10月22日
    或23日某時，在其位於南投縣草屯鎮○○里○○路727巷40
    號住處，以吸食器施用第二級毒品甲基安非他命一次。嗣為
    警於95年10月24日14時許，持本院核發搜索票在其上址住處
    內查獲，當場扣得第一級毒品海洛因二包 (合計淨重11．47
    公克）、第二級毒品甲基安非他命五包 (合計淨重3．658公
    克）、注射針筒三支、吸食器一組，並於同日15時10分許經
    徵得其同意採集尿液送驗，結果呈嗎啡、甲基安非他命陽性
    反應，始發覺上情。
三、案經南投縣政府警察局草屯分局報告臺灣南投地方法院檢察
    署檢察官偵查起訴。
    理  由
一、程序方面：
(一)、按除被告所犯為死刑、無期徒刑、最輕本刑為三年以上有期
    徒刑之罪或高等法院管轄第一審案件者外，於法院行準備程
    序進行中，被告先就被訴事實為有罪之陳述時，審判長得告
    知被告簡式審判程序之旨，並聽取當事人、代理人、辯護人
    及輔佐人之意見後，裁定進行簡式審判程序；且受命法官行
    準備程序，與法院或審判長有同一之權限；又簡式審判程序
    之證據調查，不受刑事訴訟法第159條第1項、第161條之2、
    、第161條之3、第163條之1及第164條至第170條規定之限制
    ，刑事訴訟法第273條之1第1項、第279條第2項前段、第273
    條之2分別定有明文。
(二)、本件上訴人即被告乙○○（下稱被告）所犯係死刑、無期徒
    刑、最輕本刑為三年以上有期徒刑以外之罪，其於準備程序
    就前揭被訴事實為有罪之陳述，原審法院認無不得或不宜改
    依簡式審判程序進行之處，依刑事訴訟法第273條之1第1項
    、第284條之1，裁定本件由受命法官獨任進行簡式審判程序
    ，合先敘明。
二、認定犯罪事實所憑之證據及理由：
(一)、被告乙○○於原審法院審理中坦承有施用第一級毒品海洛因
    三次及施用第二級毒品甲基安非他命一次之犯行（見原審卷
    第57頁）。
(二)、警方於95年10月24日15時10分許經徵得被告知同意採集尿液
    送驗，結果呈嗎啡、甲基安非他命陽性反應，有南投縣政府
    警察局草屯分局委託鑑驗尿液代號與真實姓名對照表及中山
    醫學大學附設醫院檢驗科藥物檢測中心95年11月2日實驗編
    號第0000000號尿液檢驗報告各一紙附卷可稽。
(三)、警方於95年10月24日14時許，持法院核發搜索票在被告位於
    其位於南投縣草屯鎮○○里○○路727巷40號住處內當場扣
    得白色粉末二包及白色結晶物五包，經分別送法務部調查局
    及行政院衛生署管制藥品管理局鑑定結果，上開白色粉末二
    包確含海洛因成分（合計淨重11．47公克，空包裝總重1．
    08公克）。上開白色結晶物五包確含有甲基安非他命成分（
    合計淨重3．658公克），有法務部調查局95年11月19日調科
    壹字第09523034540號鑑定書及行政院衛生署管制藥品管理
    局96年1月10日管檢字第0960000014號鑑定書各一份在卷可
    稽。並有扣案之注射針筒三支及吸食器一組可資佐證。綜上
    ，足認被告上揭自白應與事實相符，自堪採信。
(四)、被告乙○○於87年間因施用毒品案件，經原審法院以88年度
    毒聲字第78號裁定觀察、勒戒後，認有繼續施用毒品傾向，
    復經該院以88年度毒聲字第280號裁定令入戒治處所施以強
    制戒治，因戒治成效良好，經該院以88年度毒聲字第1050號
    裁定停止戒治，所餘戒治期間付保護管束，然於保護管束期
    間，因違反保護管束所應遵守事項情節重大，再經原審法院
    以89年度毒聲字第45號裁定撤銷前開停止戒治處分且令入戒
    治處所施以強制戒治，嗣於89年8月25日強制戒治期滿，經
    臺灣南投地方法院檢察署檢察官以89年度戒毒偵字第362、
    363、364號為不起訴處分確定；復於89年10月7日某時起至
    90年9月13日20時許止連續施用第一級毒品及第二級毒品，
    經本院以91年度上訴字第1302號判決分別判處有期徒刑一年
    二月、十月，定應執行刑有期徒刑一年九月確定；又於91年
    間因連續施用第一級毒品、第二級毒品及偽造署押等案件，
    經原審法院以92年度訴字第48號判決分別判處有期徒刑十一
    月、七月、四月，定應執行有期徒刑一年八月，並經本院以
    92年度上訴字第1601號判決駁回上訴而告確定。而上開數罪
    接續執行，於95年6月21日縮短刑期執行完畢等情，有臺灣
    南投地方法院檢察署刑案資料查註紀錄表及臺灣高等法院被
    告前案紀錄表在卷足憑。
(五)、查本件被告施用第一級毒品及第二級毒品之犯行固於89年間
    強制戒治處分執行完畢釋放後五年後所為，惟按毒品危害防
    制條例於92年7月9日修正公布，自93年1月9日施行，其中第
    20條、第23條將施用毒品之刑事處遇程序區分為「初犯」及
    「五年內再犯」與「五年後再犯」。其立法理由略謂：「初
    犯」經觀察、勒戒或強制戒治後，應為不起訴處分；經觀察
    、勒戒或強制戒治執行完畢釋放後「五年內再犯」者，因其
    再犯率甚高，原實施之觀察、勒戒及強制戒治已無法收其實
    效，應依法追訴。至於經觀察、勒戒或強制戒治執行完畢釋
    放後「五年後再犯」者，因前所實施之觀察、勒戒或強制戒
    治已足以遮斷其毒癮，為期鼓勵自新並協助斷除毒癮，仍適
    用「初犯」規定，先經觀察、勒戒或強制戒治之程序。從而
    依修正後之規定，應僅限於「初犯」及「五年後再犯」此二
    種情形始應先經觀察、勒戒或強制戒治程序。倘被告於五年
    內已曾再犯並經依法追訴，顯見其再犯率甚高，觀察、勒戒
    或強制戒治已無法收其實效，則縱其第三次以上再度施用毒
    品之時間係在初犯經觀察、勒戒或強制戒治執行完畢釋放五
    年以後，仍不符合「五年後再犯」之規定，即應依該條例第
    10條規定處罰。被告既於前揭強制戒治處分執行完畢釋放後
    之90、91年間，再因施用第一級毒品及第二級毒品犯行分別
    經判刑確定業如前述，則被告於前開強制戒治處分執行完畢
    五年後，再犯本件施用第一級毒品及第二級毒品犯行即仍應
    依法論科。
三、論罪及所犯法條：
(一)、按海洛因、甲基安非他命分屬毒品危害防制條例第2條第2項
    項第1款、第2款所指之第一級毒品、第二級毒品，核被告施
    用第一級毒品海洛因三次之犯行，均係犯違反毒品危害防制
    條例第10條第1項之施用第一級毒品罪。被告施用第二級毒
    品甲基安非他命一次之犯行，係犯違反毒品危害防制條例第
    10條第2項之施用第二級毒品罪，至其持有第一級毒品、第
    二級毒品之低度行為，已為施用之高度行為所吸收，均不另
    論罪。
(二)、復按我國刑法於94年2月2日修正公布，刪除刑法第56條關於
    連續犯之規定，且自95年7月1日起施行：
 （1）有關刪除連續犯規定之修正理由已有「至連續犯之規定廢
      除後，對於部分習慣犯，例如竊盜、吸毒等犯罪，是否會
      因適用數罪併罰而使刑罰過重產生不合理之現象一節，在
      實務運用上應可參考德、日等國之經驗，委由學界及實務
      以補充解釋之方式，發展接續犯之概念，對於合乎『接續
      犯』或『包括的一罪』之情形，認為構成單一之犯罪，以
      限縮數罪併罰之範圍，用以解決上述問題」之說明（刑法
      第56條修正理由第四點參照）。
 （2）按刑事法若干犯罪行為態樣，本質上原具有反覆、延續實
      行之特徵，立法時既予特別歸類，定為犯罪構成要件之行
      為要素，則行為人基於概括之犯意，在密切接近之一定時
      、地持續實行之複次行為，倘依社會通念，於客觀上認為
      符合一個反覆、延續性之行為觀念者，於刑法評價上，即
      應僅成立一罪。學理上所稱「集合犯」之職業性、營業性
      或收集性等具有重複特質之犯罪均屬之，例如經營、從事
      業務、收集、販賣、製造、散布等行為概念者是。
 （3）多數學說見解，亦認為施用毒品因具有成癮之特性，而將
      反覆施用毒品行為歸類為「集合犯」，乃學說上「構成要
      件行為單數」態樣之一種，僅應為包括一罪之評價，均無
      單就個別施用毒品行為論以數罪併合處罰之情形。
 （4）綜上，施用毒品行為既具有成癮性及濫用性，若已有高度
      之習慣性，就施用毒品之人而言，因心理上已強烈依賴毒
      品解癮，其反覆施用毒品應是基於一個犯意決定，而施用
      毒品之行為本身，其時間及空間密接，顯然具有反覆性及
      延續性之特徵，如將「多次施用毒品行為」評價為數行為
      而成立數罪，加以併罰，顯與刑罰過度評價禁止原則相悖
      ，並有違憲法所揭櫫之比例原則。從而，在立法上刪除連
      續犯規定的情況下，對此施用毒品犯行，堅守「施用」毒
      品之表面文義，認施用一次即係成立一次犯罪行為，符合
      一次犯罪之構成要件，再加以併罰，並非適當之解釋適用
      法律，應在行為人確有高度習慣性的前提下，依社會之一
      般觀念及法律之目的下，將施用毒品行為擴張解釋為反覆
      多次的集合行為，而以一個集合為一個犯罪行為。
 （5）查被告前因施用毒品案件，經送觀察、勒戒後，認有繼續
      施用毒品之傾向而送強制戒治處分，嗣經停止戒治，所餘
      期間付保護管束，再經撤銷強制戒治，令入戒治處所施以
      強制戒治處分，於89年8月25日執行完畢；復因連續施用
      第一級毒品及第二級毒品案件，經本院以91年度上訴字第
      1302號判決分別判處有期徒刑一年二月、十月，定應執行
      刑有期徒刑一年九月確定；又因連續施用第一級毒品、第
      二級毒品及偽造署押案件，經原審法院以92年度訴字第48
      號判決分別判處有期徒刑十一月、七月、四月，定應執行
      有期徒刑一年八月，並經本院以92年度上訴字第1601號判
      決駁回上訴而告確定。而上開數罪接續執行，於95年6 月
      21日縮短刑期執行完畢，則被告復於95年10月22日至同年
      月23日，在上開同一處所，以針筒注射之方式，施用第一
      級毒品海洛因三次，顯係對施用毒品具有高度之習慣性，
      且其於密切接近之一定時間內，在同一地點持續反覆施用
      第一級毒品海洛因三次之行為，依社會通念，於客觀上應
      認為符合一個反覆、延續性之行為觀念，應予評價為「集
      合犯」之「包括一罪」。
(三)、被告所犯違反毒品危害防制條例第10條第1項之施用第一級
    毒品罪，及違反毒品危害防制條例第十條第二項之施用第二
    級毒品罪，其犯意各別，罪名不同，應分論併罰之。
(四)、被告因連續施用第一級毒品及第二級毒品，經本院以以91年
    度上訴字第1302號判決分別判處有期徒刑一年二月、十月，
    定應執行刑有期徒刑一年九月確定，復因連續施用第一級毒
    品、第二級毒品及偽造署押等案件，經原審法院以92年度訴
    字第48號判決分別判處有期徒刑十一月、七月、四月，定應
    執行有期徒刑一年八月，並經本院以92年度上訴字第1601號
    號刑事判決駁回上訴而告確定，於95年6月21日縮短刑期執
    行完畢等情，此有臺灣南投地方法院檢察署刑案資料查註紀
    錄表及臺灣高等法院被告前案紀錄表各一份附於偵、審卷足
    憑，其前受有期徒刑執行完畢，於五年內故意再犯本件有期
    徒刑以上之上開二罪，均為累犯，均應依刑法第47 條第1項
    條之規定加重其刑。
四、原審判決適用毒品危害防制條例第10條第1項、第2項、第18
    條第1項前段，刑法第11條前段、第47條第1項、第51條第5
    款、第38條第1項第2款規定，審酌被告：（1）有違反毒品
    危害防制條例案件之前科（參前揭紀錄表），素行欠佳；（
    2）前因施用毒品犯行經觀察勒戒、強制戒治及徒刑之執行
    後，竟仍故態復萌，復行施用毒品不輟，無視於毒品對於自
    身健康之戕害及國家對於杜絕毒品犯罪之禁令，惟衡酌施用
    毒品係屬自戕行為，被告犯罪手段尚屬平和；（3）本件施
    用第一級毒品之次數為三次，施用第二級毒品之次數為一次
    ；（4）犯後坦承犯行，態度良好；（5）施用毒品者乃有相
    當程度之成癮性及心理依賴，其犯罪心態與一般刑事犯罪之
    本質並不相同，應側重適當之醫學治療及心理矯治為宜等一
    切情狀，就施用第一級毒品、施用第二級毒品，分別量處有
    期徒刑一年、七月，定其應執行有期徒刑一年六月。並以
    扣案第一級毒品海洛因二包（合計淨重11．47公克）及第二
    級毒品甲基安非他命五包（合計淨重3．658公克），均為毒
    品，依毒品危害防制條例第18條第1項前段沒收銷燬之。上
    開海洛因之外包裝袋二個、上開甲基安非他命之外包裝袋五
    個、扣案注射針筒三支及吸食器一組，均為被告所有且係供
    其施用毒品所用之工具，業據被告供承在卷，依刑法第38條
    條第1項第2款之規定，均宣告沒收。認事用法均無不當，量
    刑亦所屬妥適。被告未具理由上訴，其上訴為無理由，應予
    駁回。
五、被告經合法傳喚，無正當理由未到，不待其陳述，逕行判決
    。
據上論結，應依刑事訴訟法第371條、第368條，判決如主文。
本案經檢察官甲○○到庭執行職務。
中　　華　　民　　國　　96　　年　　4　　月　　18　　日
            刑事第九庭    審判長法　官　陳　筱　珮
                                法　官  康  應  龍
                                法　官  趙  春  碧
上列正本證明與原本無異。
施用第一級毒品部分得上訴。
施用第二級毒品部分不得上訴。
如不服本判決應於收受送達後十日內向本院提出上訴書狀，其未
述上訴之理由者並得於提起上訴後十日內向本院補提理由書 (
均須按他造當事人之人數附繕本)。
                                書記官  胡  美  娟
中　　華　　民　　國　　96　　年　　4 　　月　　20　　日
附錄本案所犯法條：
毒品危害防制條例第十條：
施用第一級毒品者，處六月以上五年以下有期徒刑。
施用第二級毒品者，處三年以下有期徒刑。
